【裁判字號】    98,消債更,1270
【裁判日期】    990430
【裁判案由】    聲請更生程序
【裁判全文】
臺灣高雄地方法院民事裁定          98年度消債更字第1270號
    聲  請  人
    即 債務 人  甲○○
上列當事人因消費者債務清理事件聲請更生，本院裁定如下：
    主  文
聲請駁回。
聲請費用由聲請人負擔。
    理  由
一、聲請意旨略以：聲請人前未曾依「中華民國銀行公會會員辦
    理消費金融案件無擔保債務協商機制」請求共同協商債務清
    償方案，於消費者債務清理條例（下稱消債條例）施行後，
    於民國98年7 月31日，以書面向最大債權金融機構國泰世華
    商業銀行股份有限公司（下稱國泰世華銀行）請求共同協商
    ，惟協商未成立。又聲請人積欠國泰世華銀行等債權人計新
    台幣（下同）3,088,976 元，而聲請人每月所得22,000元，
    每月支出必要生活費14,400元及扶養未成年子女戴慈萱、戴
    鳴家各5,500 元，有不能清償債務之情事，且聲請人無擔保
    或無優先權之債務總額未逾1200萬元，復未經法院裁定開始
    清算程序或宣告破產，爰依法聲請更生等語。
二、按債務人不能清償債務或有不能清償之虞者，得依本條例所
    定更生或清算程序，清理其債務，消債條例第3 條定有明文
    。蓋經濟上陷於困境之消費者，若任其於惡性循環之債務窘
    境中自生自滅，其將衍生嚴重之社會問題，致難以維持安定
    之社會經濟秩序，故有予之分別情形依更生或清算之程序清
    理其債務之必要，藉以妥適調整其與各相關債權人等間之權
    利義務關係，以謀求消費者經濟生活之更生機會，從而健全
    社會經濟發展。惟私法上債之關係，係以當事人間之信賴關
    係為基礎，為社會經濟組織之重要支柱，故當事人於以法律
    行為追求自己之利益之際，亦應顧及對方之利益，並考量債
    權債務在社會上之作用，本於誠實及信用之原則，行使其債
    權及履行其債務，故債務人之消費者欲以上開條例為其所負
    義務之調整者，自應本於誠信原則之本旨，僅在其不能清償
    債務或有不能清償之虞而使其陷於經濟上之困境時，始得准
    許之，以避免其藉此善意之立法而惡意圖謀減免債務，致使
    社會陷於道德之危險，並因此使信用緊縮而造成社會經濟之
    動盪。再者，依消債條例第151 條第1 項、第5 項規定，係
    採「協商前置主義」，而債務人於協商程序中，自應本於個
    人財產及收支狀況，依最大誠信原則，商討解決方案，如終
    究不能協商，於聲請更生或清算時，法院審酌上開條文所謂
    「不能清償或有不能清償之虞」，允宜綜衡債務人全部收支
    及財產狀況，評估是否已不能維持符合人性尊嚴之最基本生
    活條件，如曾有協商方案，其條件是否確實不能達到上開基
    本之要求等，為其判斷之準據。又聲請更生或清算不合程式
    或不備其他要件者，法院應以裁定駁回之，但其情形可以補
    正者，法院應定期間先命補正，消債條例第8 條亦有明文。
三、經查：
  (一)聲請人積欠國泰世華銀行等債權人計3,088,976 元債務，於
    98年7 月31日以書面向最大債權金融機構國泰世華銀行請求
    共同協商債務清償方案，經國泰世華銀行於前置協商程序中
    提出「180 期、利率0%、月繳10,904元」還款方案，因「無
    法負擔最優惠還款方案」致協商不成立等情，有聲請人提出
    之前置協商不成立通知書、債權人清冊1 份、財團法人金融
    聯合徵信中心專用債權人清冊1 份（詳卷第5-7 、11、12頁
    ）等附卷可稽。
  (二)查，聲請人雖主張其每月收入約22,000元等語，並提出96年
    、97年之年所得清單為據。惟據聲請人提出現任職日月光電
    子公司之98年1 至8 月薪資單計算（詳卷第66頁正反面），
    其98年每月平均收入約為35233 元【計算式：（27045+3996
    0+ 3913 5+31770+23400+35210+44555+40785 ）/8＝35232.
    5 ，小數點以下四捨五入】，是認聲請人現時每月收入應以
    35,233元計算，始屬合理。又本件聲請人主張每月個人必要
    生活費用計14,400元（含伙食費11,000元、交通費700 元、
    通訊費700 元、雜項2,000 元），並提出各類支出單據為憑
    （詳卷第26頁）。然按消債條例之立法目的，係為使不幸陷
    入經濟困境之人得以清理債務、重建生活，並在清理過程中
    能保有符合人性尊嚴之最低基本生活，而非維持債務人過去
    慣常之寬裕生活，是於評估債務人是否有不能清償或履行原
    協商方案是否顯有重大困難時，並非由聲請人任意主張其基
    本生活費用之數額，否則將造成揮霍無度以致清償能力降低
    ，反而易使更生程序無從進行。以聲請人居住於高雄市，依
    內政部告之99年度高雄市低收入戶最低生活費每人每月11,3
    09元計算，本院認聲請人每月支出之基本生活費用亦應以上
    開之11,309元計算為宜。又此金額之計算內容已包括住居及
    其他所有必要生活之支出，並足以維持個人基本生活所需在
    內，除特殊情形外，聲請人如逾此範圍所主張之項目及金額
    即難認必要。
  (三)按對於未成年子女之權利義務，除法律另有規定外，由父母
    共同行使或負擔之；父母對於未成年子女之扶養義務，不因
    結婚經撤銷或離婚而受影響，民法第1089條第1 項前段、第
    1116條之2 分別定有明文。聲請人主張離婚後獨力扶養未成
    年子女戴慈萱（83年7 月生）、戴鳴家（88年8 月生），每
    月支出扶養費各5,500 元，固提出離婚協議書1 份、戶籍謄
    本1 紙、戴慈萱及戴鳴家96、97年度綜合所得稅各類所得資
    料清單、財產資料歸屬清單（詳卷第13、18-23 、77頁）在
    卷可參。惟查，聲請人前配偶戴惠豐96、97年度分別有424,
    900 元、409,990 元之所得，有財產歸屬資料清單、96年、
    97年度綜合所得稅各類所得資料清單足參（詳卷第71、72頁
    ），則戴惠豐96年每月平均收入約35,408元（計算式424900
    /12 ＝35408.3 ，小數點以下四捨五入）、97年每月平均收
    入約34,166元（計算式409990/1 2＝35165.8 ，小數點以下
    四捨五入），自有穩定收入，本院審酌聲請人與戴惠豐之資
    力相當，揆諸前引規定，宜由聲請人與戴惠豐各按每人1/ 2
    之比例分擔未成年子女扶養費用。再佐以內政部公告99年度
    高雄市每人每月最低生活費用為11,309元以觀，聲請人於99
    年度每月應分擔戴慈萱、戴鳴家之扶養費用，在不逾5,655
    元（計算式：11309/2 ＝5654.5，小數點以下四捨五入）範
    圍內，應屬必要費用，則聲請人主張每月扶養戴慈萱、戴鳴
    家各5,500 元，應認合理。據此，聲請人之每月收入扣除個
    人基本生活費用及戴慈萱、戴鳴家之扶養費用後，尚有餘款
    12,924元（計算式：00000 000000 000000 ＝12924 ）可
    供清償債務。
  (四)從而，聲請人與最大債權金融機構國泰世華銀行前置協商時
    ，國泰世華銀行提供「分180 期、利率0%、每月繳10,904元
    」協商方案，依前開所認定實際收支核算結果，並無顯然不
    當之情，聲請人拒絕其能負擔之還款方案，難認確有還款誠
    意。據上而論，本件聲請人並無不能清償債務或有不能清償
    之虞之情事。
四、綜上所述，聲請人之月收入扣除個人基本生活費用、扶養費
    用後，尚無「不能清償債務或不能清償之虞」，其更生之聲
    請即不符消債條例第3 條所定要件，且上開欠缺又屬無從補
    正，依首揭說明，自應駁回其更生之聲請。
五、爰依消費者債務清理條例第8 條、第15條，民事訴訟法第78
    條，裁定如主文。
中    華    民    國    99    年     4    月    30    日
                  民事第五庭  法  官    何佩陵
上為正本係照原本作成
如不服本裁定，應於裁定送達後10日內，以書狀向本院提出抗告
，並繳納抗告費新臺幣1千元
中    華    民    國    99    年     4    月    30    日
                              書記官    陳喜苓

司法院資訊處製作；財團法人民間司法改革基金會備份。
